【裁判字號】    95,交聲,1332
【裁判日期】    951031
【裁判案由】    交管條例聲異
【裁判全文】
臺灣板橋地方法院交通事件裁定       95年度交聲字第1332號
原處分機關  交通部公路總局臺北區監理所
異  議  人
即受處分人  甲○○
上列異議人即受處分人因違反道路交通管理處罰條例案件，對於
交通部公路總局臺北區監理所中華民國95年3 月3 日所為之處分
（原處分案號：北監自裁字裁40-AEB564642號），聲明異議，本
院裁定如下：
    主  文
原處分撤銷。
甲○○汽車駕駛人，駕駛汽車不遵守道路交通標線之指示，處罰
鍰新臺幣壹仟捌佰元，並記違規點數壹點。
    理  由
一、原處分意旨略以：異議人（即受處分人，下同）甲○○，於
    民國95年1 月15日16時41分許，駕駛車號FN-7070 號自用小
    客車，行經臺北市○○路，因「不遵守道路交通標線之指示
    （跨越分向限制線左轉）」違規，由臺北市政府警察局信義
    分局警備隊查獲，依道路交通管理處罰條例第六十條第二項
    第三款規定，製發北市警交大字第AEB564642 號舉發違反道
    路交通管理事件通知單，嗣經原處分機關於95年3 月3 日，
    以北監自裁字裁40-AEB564642號裁決書，裁處：一罰鍰新臺
    幣（下同）900 元整，並記違規點數共?點，罰鍰限於95年
    4 月2 日前繳納。二上開罰鍰逾期不繳納之處分：(一)自95年
    4 月3 日起易處吊扣駕駛執照1 個月，並限於95年4 月17日
    前繳送。(二)95年4 月17日前未繳送駕駛執照者，自95年4 月
    18 日 起易處吊銷，並逕行註銷駕駛執照。(三)駕駛執照吊（
    註）銷後，自95年4 月18日起1 年內不得重新考領駕駛執照
    。後因該裁決書寄存送達予異議人後，異議人並未依照期限
    繳納罰款，且未遵期繳送駕駛執照，乃逕依道路交通管理處
    罰條例第65條第1 項第3 款之規定，為逕行註銷異議人駕駛
    執照之處分等語。
二、聲明異議意旨略以：伊固不否認有前揭違規事實，惟(一)伊接
    獲罰單後於1 月底即委託車主林宗廣代為繳納，惟繳費單據
    已遺失。伊之前罰單只要親自簽收者，定於期限內盡速處理
    ，不可能刻意拒絕本次900 元之罰單。(二)伊於92年9 月起即
    已遷離原戶籍地，而定居三重市○○街75號5 樓，故未曾收
    受本件裁決書，嗣因他案違規始知駕駛執照已遭註銷等語，
    為此聲明異議，爰請求撤銷註銷駕駛執照之處分云云。
三、按行為後法律或自治條例有變更者，適用行政機關最初裁處
    時之法律或自治條例；但裁處前之法律或自治條例有利於受
    處罰者，適用最有利於受處罰者之規定，行政罰法第五條定
    有明文。而道路交通管理處罰條例本身並未設有法律變更比
    較之規定，依該條例所屬之行政罰之性質，自應適用前開行
    政罰法第5 條有關法律變更比較之規定，而該條所規定之新
    舊法比較，係以行為時及行政機關最初裁處時之法律有變更
    為前提。查本件異議人違規之行為時係「95年1 月15日」，
    而原處分機關之裁處時為「95年3 月3 日」，參以道路交通
    管理處罰條例第60條及第63條雖係於94年12月28日修正公布
    ，自「95年7 月1 日」施行，可知異議人上開違規行為時及
    原處分機關裁處時，均係於新法施行前所為，本件自無比較
    新舊法之問題，而應適用原處分機關裁處時之法律之道路交
    通管理處罰條例論處，合先敘明。再按受處分人不服第8 條
    主管機關所為之處罰，得於接到裁決書之翌日起20日內，向
    管轄地方法院聲明異議，同條例第87條第1 項亦定有明文。
    末按處理違反道路交通管理事件，有關文書送達之程序，依
    行政程序法之規定，亦為違反道路交通管理事件統一裁罰基
    準及處理細則第5 條所明定。另送達，不能依前二條規定（
    註：第72條之普通送達、第73條之補充送達及留置送達）為
    之者，得將文書寄存送達地之地方自治或警察機關，並作送
    達通知書2 份，1 份黏貼於應受送達人住居所、事務所、營
    業所或其就業處所門首，另1 份交由鄰居轉交或置於該送達
    處所信箱或其他適當位置，以為送達；前項情形，由郵政機
    關為送達者，得將文書寄存於送達地之郵政機關，乃經行政
    程序法第74條第1 項、第2 項亦規定甚詳。
四、經查，異議人甲○○於95年1 月15日16時41分許，駕駛車號
    FN-7070 號自用小客車，行經臺北市○○路，有「不遵守道
    路交通標線之指示（跨越分向限制線左轉）」之違規行為，
    而遭執勤員警攔停舉發後，當場填製舉發通知單交予異議人
    簽收之事實，有上開舉發通知單、交通部公路總局臺北區監
    理所95年3 月3 日北監自裁字裁40-AEB564642號裁決書影本
    各1 紙在卷足佐，且為異議人所不爭執。則異議人駕駛前揭
    自用小客車，於上開時、地，確有不遵守道路交通標線指示
    之違規事實，應可認定。至於異議人雖以前揭情詞置辯，然
    查：
  (一)異議人固然辯稱其於接獲罰單後即已委由案外人林宗廣代為
    前往便利超商繳納罰鍰，然因單據遺失，且不復記憶繳納之
    超商所在，致無法提出繳納之單據，然以其於本件之前之其
    他違規案件如經異議人親自簽收者，均已處理完畢，可證聲
    請人不可能刻意拒納本件罰鍰云云。然查，異議人以前違規
    縱使均有按期繳納罰鍰，並不能當然即謂其本件違規確實已
    經繳交罰鍰完畢；又揆諸異議人迨至本件終結之際，始終未
    能提出任何已於接獲原處分機關於95年3 月3 日以北監自裁
    字裁40-A EB564642 號所為之裁決書後已經繳納罰鍰900 元
    之適當證明，或甚至指陳其繳納前述罰鍰之所在、時間等情
    以供本院調查，是其顯不能舉證證明已依前揭裁決書之規範
    如數繳交前述罰鍰無訛，乃其此部分所辯已無可採。
  (二)其次，本件原處分機關就前述裁決書係依「臺北縣三重市○
    ○路82巷12號2 樓」之處所對於異議人而為送達，而前揭處
    所，乃異議人於95年6 月14日以其之設籍所在，嗣因送達機
    關未能於前揭處所會晤異議人（即應受送達之人），遂於95
    年3 月10日寄存於三重忠孝路郵局三重2 支局，並作成送達
    通知書2 份，1 份黏貼於應受送達人住居所、事務所、營業
    所或其就業處所門首，1 份置於該受送達處所信箱或其他適
    當位置，以寄存送達方式送達予異議人等情，以上有原處分
    機關裁決書、送達證書等影本在卷足稽，且有聲請人之戶口
    名簿存卷可佐，且據本院依職權調閱異議人之設籍資料及遷
    徙紀錄等存卷可按。乃前揭處所，亦為異議人於95年1 月15
    日簽收臺北市政府警察局AEB564642 號舉發違反道路交通事
    件通知單時所記載之駕駛人（行為人）地址，此復有異議人
    提出之前揭通知單影本可參，堪信上述處所，當為異議人於
    95年6 月14日戶籍遷移前之住、居所在，否則異議人自不致
    於在簽收前開通知單時對之並無反對意見，是異議人於事後
    辯稱：伊自92年9 月起即定居於「臺北縣三重市○○街75號
    5 樓」，故未曾收到過前揭裁決書乙節，顯屬避就之詞，難
    以採取。乃本件裁決書既已對於異議人之正確地址送達，並
    依前述行政程序法第74條規定在95年3 月10日寄存於三重第
    2 支局，則類推民事訴訟法第138 條第2 項，自寄存送達之
    日起經10日（即95年3 月20日），該裁決書已生合法送達之
    效力。乃異議人既未於收到裁決書後20日內具狀聲明異議，
    反而遲至95年?月??日始為本件聲明異議（此有聲明異議
    狀上所附原處分機關戳章可佐），已逾道路交通管理處罰條
    例第87條第1 項所定20日之不變期間，其聲明異議自不合法
    律上之程式。
  (三)另查，汽車所有人、駕駛人違反道路交通管理，經主管機關
    裁決後逾15日未向管轄地方法院聲明異議，或其聲明異議經
    法院裁定確定，而不依裁決或裁定繳納罰鍰或不繳送汽車牌
    照、駕駛執照者，依左列規定處理之：罰鍰不繳者，按其罰
    鍰數額，易處吊扣汽車牌照或駕駛執照?個月至?個月；不
    依期限繳送汽車牌照或駕駛執照者，吊銷其汽車牌照或駕駛
    執照，為修正前道路交通管理處罰條例第65條第1 項第3款
    明定。析索立法意旨，係以汽車所有人、駕駛人於裁決或裁
    定確定後仍不依裁決或裁定繳納罰鍰或不繳送汽車牌照、駕
    駛執照時，主管機關始應依上開規定『分別』為各種易處處
    分，本件抗告機關逕行裁決受處分人：一罰鍰新臺幣900 元
    整，並記違規點數共一點，罰鍰限於95年4 月2 日前繳納。
    二上開罰鍰逾期不繳納之處分：(一)自95年4 月3 日起易處吊
    扣駕駛執照1 個月，並限於95年4 月17日前繳送。(二)95年4
    月17日前未繳送駕駛執照者，自95年4 月18日起易處吊銷，
    並逕行註銷駕駛執照。(三)駕駛執照吊（註）銷後，自95年4
    月18日起1 年內不得重新考領駕駛執照。」，其裁決受處分
    人限於95年4 月2 日前繳納罰鍰及逾期不繳納之各種易處處
    分均核與上開規定須俟裁決或裁定『確定』後，受處分人不
    依該確定之裁決或裁定繳納罰鍰或不繳送汽車牌照、駕駛執
    照始生上開效果之法定要件不符，且忽視受處分人得依法聲
    明異議之權利，非無違誤。再者，原處分機關裁決書處罰主
    文欄二以下吊扣駕駛執照、註銷駕駛執照及一年不得重新考
    領駕駛執照之各種易處處分形式上觀之固為附附款之行政處
    分，惟於各該易處處分作成時（即95年3 月3 日裁決時），
    原裁處罰鍰之裁決（即原處分）於受處分人得聲明異議之期
    間屆至前並未確定，自無受處分人不依確定之裁決（或裁定
    ）繳納罰鍰或不繳送汽車牌照、駕駛執照之事實存在，原處
    分機關於該裁決確定前即逕行於裁決書處罰主文內諭知上開
    各種易處處分，其對不存在之事實為上開各種易處處分，難
    謂為合法之行政處分。又異議人係於95年6 月23日向原處分
    機關提出申訴，此有臺北區監理所口頭陳述記錄表影本一份
    在卷可按，業已逾越舉發通知單上所載之應到案日期亦即95
    年1 月30日達30日以上，依違反道路交通管理事件統一裁罰
    基準表之規定，應處罰鍰1,800 元，並記違規點數1 點，原
    處分機關誤認異議人係於期限內繳納或到案聽候裁決，遽以
    裁處罰鍰900 元，亦有未當。職是，異議人之異議雖不合法
    ，然原處分機關之裁決既有上揭可議之處，依法自屬無可維
    持，應由本院予以撤銷，並就異議人上開違規行為，依修正
    前道路交通管理處罰條例第60條第2 項第3 款、第63條第1
    項第1款之規定，自為裁定如主文第2 項所示。
據上論結，應依道路交通案件處理辦法第20條前段，修正前道路
交通管理處罰條例第60條第2 項第3 款、第63條第1 項第1 款，
裁定如主文。
中    華    民    國    95   年    10    月    31     日
                  交通法庭  法  官  蕭胤瑮
上列正本證明與原本無異。
如不服本裁定，應於裁定送達後五日內向本院提出抗告狀。
                            書記官  黃炎煌
中    華    民    國    95    年    10    月    31    日


司法院資訊處製作；財團法人民間司法改革基金會備份。
